【裁判字號】    90,上更(一),242
【裁判日期】    900703
【裁判案由】    偽造文書
【裁判全文】
台灣高等法院刑事判決                            九十年度上更(一)字第二四二號
    上  訴  人
    即  被  告  丙○○
右上訴人因偽造文書案件，不服台灣板橋地方法院八十七年度訴字第一八七號，中華
民國八十七年四月二十八日第一審判決（起訴案號：台灣板橋地方法院檢察署八十五
年偵字第二三三六八號），提起上訴，經判決後，由最高法院發回更審，本院判決如
左：
    主  文
原判決撤銷。
丙○○連續行使偽造私文書，足以生損害於公眾及他人，處有期徒刑陸月，如易科罰
金，以佰元折算壹日。
    事  實
一、丙○○係啟興計程車車行之負責人，於民國（下同）七十五年五月間，各以新台
    幣（下同）四萬元之代價，分別向乙○○及甲○○二人購買計程車之牌照，甲○○及乙○○將辦理過戶所需之印章及其他相關文件交予丙○○。丙○○因未及時
    辦理過戶手續，嗣交通部規定，自七十五年八月一日起個人經營之計程車不得過
    戶予一般計程車公司行號。丙○○乃基於概括之犯意，於八十二年四月十日，未
    得乙○○之同意，以乙○○之名義在台北縣板橋市○○路一七五號啟興計程車車
    行，以附條件買賣之方式，向豐隆汽車股份有限公司（以下簡稱豐隆公司）購買
    牌照號碼ＭＤ─一四０號營業小客車一部，將「乙○○自營計程車」之印章交予
    豐隆公司不知情之業務員，蓋於附條件買賣契約書及動產擔保交易附條件買賣設
    定登記申請書上，完成偽造該契約書及登記申請書，持以行使，至台北區監理所
    辦理動產擔保登記，使台北區監理所之公務員將上開不實事項，登載於職務上所
    掌之車籍資料，足以生損害於乙○○、豐隆公司及監理機關對車輛之管理。又連
    續於八十二年五月五日，以相同之方式，未得甲○○（起訴書誤載為乙○○）之
    同意，以甲○○之名義，向豐隆公司購買牌照號碼ＭＤ─四二七號營業小客車一
    部，將「甲○○自營計程車」之印章交予不知情之業務員，蓋於附條件買賣契約
    書及動產擔保交易附條件買賣設定登記申請書上，偽造完成該契約書及登記申請
    書，復持以行使，至台北區監理所辦理動產擔保登記，使台北區監理所之公務員
    將上開不實事項，登載於職務上所掌之車籍資料，足以生損害於甲○○、豐隆公
    司及監理機關對車輛之管理。嗣因丙○○財力困難而無法按時繳納車款，經豐隆
    公司向乙○○及甲○○二人追償車款時，始知上情。
二、案經被害人乙○○及甲○○訴由台灣台北地方法院檢察署呈請台灣高等法院檢察
    署令轉台灣板橋地方法院檢察署檢察官偵查起訴。
    理  由
一、訊據上訴人即被告丙○○對於向乙○○及甲○○二人購買計程車之牌照，及分別
    以乙○○及甲○○二人名義，以附條件買賣方式向豐隆公司購買營業小客車，並
    向監理機關登記之事實坦承不諱，惟矢口否認有偽造文書之犯行，辯稱：我向乙○○及甲○○購買計程車牌照，不包括車輛，而有牌照，一定要有車輛才能營業
    ，故我買車輛，甲○○、乙○○應有概括之授權，我無偽造文書之犯意及行為云
    云。
二、然查：
（一）右揭犯罪事實，迭據告訴人乙○○及甲○○二人於偵審中指訴綦詳，明確指稱
      當時我們僅賣車牌，可以過戶，被告應將車牌過戶到他的車行，再用車行名義
      買車，不是用我們名義買車，我們未同意他用我們名義買車等語。而被告用乙○○及甲○○名義買車，使用渠等印章，訂立附條件買賣契約書及動產擔保交
      易附條件買賣登記申請書，至台北區監理所辦理登記，也經證人即豐隆公司職
      員陳仁偉及所建強於偵查中證述屬實，並有附條件買賣契約書、動產擔保交易
      附條件買賣登記申請書及車籍資料影本在卷可稽。
（二）交通部雖規定自七十五年八月一日起個人經營之計程車不得過戶與一般計程車
      公司行號，有台灣省公路局台北區監理所八十七年三月十三日八七北監三字第
      一八五八四號函暨所附交通部函文影本附卷可稽。然被告向乙○○及甲○○二
      人購買自營車行牌照，係在七十五年五月間，有汽車買賣合約書影本在卷可按
      ，當時法令並未限制個人牌照不得過戶予車行或公司行號，告訴人乙○○及甲○○二人於交通部限制牌照辦理過戶前之交易，雙方不可能預見其後限制車輛
      牌照過戶，告訴人等自不可能預先約定，概括授權被告以渠等之名義購置營業
      小客車。再依被告與告訴人等所簽買賣合約書中，亦未有告訴人等同意被告可
      以渠等名義購買營業小客車之約定。且授權以附條件買賣方式購買車輛，告訴
      人乙○○及甲○○為債務人，必須負擔債務清償數十萬元車款之責任，而有不
      虞之風險，其二人出賣車牌，各僅得款四萬元而已，何願長期負擔此高額風險
      ？（見最高法院九十年度台上字第一四七六號判決即本次發回意旨）。
（三）綜上所述，被告所辯，屬飾卸之詞，不足採信。其罪證明確，犯行洵堪認定，
      應予依法論科。
三、核被告所為，係犯刑法第二百十六條、第二百十條之行使偽造私文書及第二百十
    四條之使公務員登載不實文書罪。被告盜用印章為偽造私文書之階段行為；偽造
    私文書之低度行為，為其行使偽造私文書之高度行為所吸收，不另論罪。先後二
    次行使偽造私文書、使公務員登載不實之犯行，時間緊接、方法相同，且犯構成
    要件相同之罪名，顯係基於概括之犯意反覆為之，應論以連續犯，並加重其刑。
    行使偽造私文書及使公務員登載不實文書二罪間，有方法與結果之牽連關係，應
    從一重論以行使偽造私文書罪處斷。被告係利用不知情之業務員，偽造乙○○及
    甲○○之附條件買賣契約書及動產擔保交易附條件買賣設定申請書，為間接正犯
    。公訴人對被告偽造動產擔保交易附條件買賣設定申請書部分，雖漏未起訴，但
    與其餘已起訴有罪部分，為同一偽造行為所為，且一併行使，為實質上一罪關係
    ，自為起訴效力所及，本院應一併加以審判。又公訴人對被告使公務員登載不實
    文書部分，漏引法條，但起訴之犯罪事實，已有記載，自應認已提起公訴，法院
    亦應加以審判，附此敘明。
四、原審對被告為有罪科刑之判決，固非無見。惟查：（一）被告同時有偽造及行使
    動產擔保交易附條件買賣設定申請書之犯行，原審疏未審認。（二）被告偽造文
    書所蓋用者為乙○○自營計程車行印及甲○○自營計程車行印，原審誤為乙○○
    及甲○○印，尚與事實不符。（三）被告用甲○○名義購買車輛，牌照號碼為Ｍ
    Ｄ─四二七號，原審亦疏未調查認定。（四）被告所為，除足以生損害於乙○○
    及豐隆公司外，另足以生損害於監理機關對車輛之管理，原審亦未認定。（五）
    被告犯罪後，刑法第四十一條業於九十年一月十日修正公布，同年月十二日施行
    ，關於易科罰金之折算標準，法定本刑部分，由三年以下有期徒刑提高為五年以
    下有期徒刑，經比較新舊法之結果，以裁判時法有利於被告，應適用裁判時之新
    法。原審於判決時，不及比較適用，亦有未洽，自屬無可維持。被告上訴意旨，
    仍執前詞，否認犯罪，雖不足採，然原判決既有可議，自應由本院將之撤銷改判
    。爰審酌被告之品行、犯罪之動機，所用之手段、被害人等所受之損害、被告犯
    罪後之態度等一切情狀，量處與原審相同如主文第二項所示之刑，並依現行法律
    諭知易科罰金之折算標準，以示懲儆。被告偽造之附條件買賣契約書、動產擔保
    交易附條件買賣設定申請書，已交付予豐隆公司及台北區監理所，不屬被告所有
    ，其上印章為盜蓋，係屬真正，均不得宣告沒收，併此說明。
五、據上論斷，應依刑事訴訟法第三百六十九條第一項前段、第三百六十四條、第二
    百九十九條第一項前段、刑法第五十六條、第二百十六條、第二百十條、第二百
    十四條、第五十五條、第二條第一項前段、第四十一條第一項，罰金罰鍰提高標
    準條例第一條前段、第二條，判決如主文。
本案經檢察官柯麗鈴到庭執行職務。
中      華      民      國    九十    年    七      月         三     日
                            臺灣高等法院刑事第五庭
                                審判長法  官  曾  德  水
                                      法  官  楊  貴  雄
                                      法  官  趙  功  恆
右正本證明與原本無異。
如不服本判決應於收受送達後十日內向本院提出上訴書狀，其未敘述上訴之理由者並
得於提起上訴後十日內向本院補提理由書（均須按他造當事人之人數附繕本）。
                                      書記官  孫  佩琳
中      華      民      國    九十    年    七      月         三     日
附錄本案論罪科刑法條全文：
刑法第二百十條
偽造、變造私文書，足以生損害於公眾或他人者，處五年以下有期徒刑。
刑法第二百十四條
明知為不實之事項，而使公務員登載於職務上所掌之公文書，足以生損害於公眾或他
人者，處三年以下有期徒刑、拘役或五百元以下罰金。
刑法第二百十六條
行使第二百十條至第二百十五條之文書者，依偽造、變造文書或登載不實事項或使登
載不實事項之規定處斷。


司法院資訊處製作；財團法人民間司法改革基金會備份。
